臺灣花蓮地方法院民事裁定
111年度監宣字第2號
聲  請  人  甲○○  

相  對  人  乙○○  


上列當事人間監護宣告事件，本院裁定如下：
    主      文
宣告乙○○（女、民國00年0月00日生、身分證統一編號：Z000000
000號）為受輔助宣告之人。
選定甲○○（女、民國00年00月00日生、身分證統一編號：Z00000
0000號）為受輔助宣告之人之輔助人。
受輔助宣告之人乙○○之法律行為金額在新臺幣伍仟元以上，及申
辦證件、手機、銀行貸款、申請及領取各種社會福利或補助之行
為，應經輔助人甲○○同意。
程序費用新臺幣壹仟元由受輔助宣告之人乙○○負擔。
    理      由
一、聲請意旨略以：聲請人甲○○為相對人乙○○之胞妹。相對人因
    罹患妄想型思覺失調症，已不能為意思表示或受意思表示或
    辨識其意思表示之效果，爰依法聲請宣告相對人為受監護宣
    告之人，併選定聲請人甲○○為監護人、指定相對人之胞妹郭
    宥芯為會同開具財產清冊之人等語，並提出親屬系統表、戶
    籍謄本、診斷證明書、中華民國身心障礙證明等件為證。
二、按對於因精神障礙或其他心智缺陷，致不能為意思表示或受
    意思表示，或不能辨識其意思表示之效果者，法院得因本人
    、配偶、四親等內之親屬、最近一年有同居事實之其他親屬
    、檢察官、主管機關、社會福利機構、輔助人、意定監護受
    任人或其他利害關係人之聲請，為監護之宣告，民法第14條
    第1 項定有明文。又法院對於監護之聲請，認為未達民法第
    14條第1 項之程度者，得依民法第15條之1 第1 項規定，為
    輔助之宣告；法院對監護宣告之聲請，認為未達應受監護宣
    告之程度，而有輔助宣告之原因者，得依聲請或依職權以裁
    定為輔助之宣告，民法第14條第3 項、家事事件法第174 條
    第1 項並均定有明文。
三、經查：
（一）本件聲請人係相對人之胞妹，有戶籍謄本（見本院卷第17
      至19頁）在卷可考，本件聲請於法相符，先予敘明。
（二）本院在鑑定人即臺灣基督教門諾會醫療財團法人門諾醫院
      壽豐分院（下稱門諾醫院）丙○醫師前訊問相對人，審驗
      相對人之心神狀況，相對人對於本院詢問：知道今天作何
      事？回答：鑑定等語，此有本院訊問筆錄在卷可稽（見本
      院卷第77至85頁）。另該院精神鑑定報告書略以：相對人
      智商76分，落在邊緣智力範圍，鑑定時清醒，對問話回應
      正常，可以活動行走，無肢體障礙，大小便可以自理，自
      行進食不需他人協助。相對人會談時已住院治療9年，期
      間曾短暫出院多次，但均因不肯服藥導致病情嚴重而再次
      住院，目前已無幻聽妄想干擾，但仍無病識感，須監督服
      藥，人際關係、職業功能及自我照顧能力退化，現實判斷
      力差，日常生活可自理，管理處分自己財產之能力退化，
      高中特教班畢業，未曾就業，生活需部分仰賴他人協助，
      語言表達無明顯障礙，但因無病識感，不肯按時服藥，進
      而受到幻聽妄想干擾，導致注意力分散、思考鬆散，常有
      行為問題、現實判斷力差。鑑定結果：相對人因妄想型思
      覺失調症，為意思表示或受意思表示或辨識其意思表示效
      果之能力顯有不足，因其無病識感，出院後不肯按時服藥
      ，將再次受幻聽妄想干擾而影響現實判斷力等語，有該院
      111年2月21日基門醫壽字第000-0000號函暨精神鑑定報告
      書在卷可稽（見本院卷第87至93頁）。綜上事證，堪認相
      對人未達因精神障礙或其他心智缺陷，致不能為意思表示
      或受意思表示，或不能辨識其意思表示之效果之程度，未
      達應受監護宣告之程度，惟其辨識能力顯有不足，有受輔
      助之必要，爰依職權裁定為輔助之宣告。
四、選任輔助人部分：
（一）按受輔助宣告之人，應置輔助人。而法院為輔助之宣告時
      ，應依職權就配偶、四親等內之親屬、最近一年有同居事
      實之其他親屬、主管機關、社會福利機構或其他適當之人
      ，選定一人或數人為輔助人。法院為前項選定及指定前，
      得命主管機關或社會福利機構進行訪視，提出調查報告及
      建議。輔助之聲請人或利害關係人亦得提出相關資料或證
      據，供法院斟酌；法院選定輔助人時，應依受輔助宣告之
      人之最佳利益，優先考量受輔助宣告之人之意見，審酌一
      切情狀，並注意下列事項：(一)受輔助宣告之人之身心狀
      態與生活及財產狀況。(二)受輔助宣告之人與其配偶、子
      女或其他共同生活之人間之情感狀況。(三)輔助人之職業
      、經歷、意見及其與受輔助宣告之人之利害關係。(四)法
      人為輔助人時，其事業之種類與內容，法人及其代表人與
      受輔助宣告之人之利害關係，民法第1113條之1 第1 項、
      第2 項準用民法第1111條及第1111條之1 定有明文。且法
      院為審酌受輔助宣告人之最佳利益，得徵詢主管機關或社
      會福利機構之意見，請其進行訪視或調查，並提出報告及
      建議；輔助宣告之裁定，應同時選定輔助人，並附理由；
      法院為前項之選定前，應徵詢被選定人之意見，家事事件
      法第178 條第2 項準用第106 條第1 項及第168 條第1 項
      、第2 項亦有明文。
（二）本院依職權囑託花蓮縣政府委託維安社會工作師事務所對
      聲請人及相對人進行訪視，據覆略以：聲請人為相對人之
      妹。據聲請人所述，相對人曾遭利誘而開戶買賣存摺、因
      被代辦護照至日本工作而被通報為失蹤人口、遭男性友人
      唆使牽走聲請人之電動腳踏車等情形，為保護相對人而為
      本件聲請。相對人之父親即原照顧者已歿，親生母親去向
      不明，聲請人為相對人同父異母之妹，其他手足或因家庭
      、就業因素考量無法擔任監護角色。聲請人從幼年與相對
      人一同成長，了解相對人之病史及生活狀況，看重手足間
      之感情，不捨相對人長年住院度過青春，願意承擔照顧責
      任。評估聲請人身心與經濟狀況、情感連結，相對人之受
      照顧現況與後續照護計畫執行之可行性並無不妥，亦並無
      不利擔任監護或輔助人選的事項，因此建議由聲請人擔任
      監護人或輔助人等語，有維安社會工作師事務所111年1月
      26日維安監宣字第111014號函暨成年人監護宣告案件之訪
      視評估報告附卷可參（見本院卷第51至60頁）。
（三）本院審酌上開訪視評估報告，認聲請人為相對人之妹，係
      相對人事務之主要處理者，能安排適切相對人之照護計畫
      ，亦有意願擔任相對人之輔助人，故由聲請人負責輔助相
      對人，應能符合相對人之最佳利益，爰選定聲請人甲○○為
      相對人之輔助人。
五、次按受輔助宣告之人為下列行為時，應經輔助人同意。但純
    獲法律上利益，或依其年齡及身分、日常生活所必需者，不
    在此限：一、為獨資、合夥營業或為法人之負責人。二、為
    消費借貸、消費寄託、保證、贈與或信託。三、為訴訟行為
    。四、為和解、調解、調處或簽訂仲裁契約。五、為不動產
    、船舶、航空器、汽車或其他重要財產之處分、設定負擔、
    買賣、租賃或借貸。六、為遺產分割、遺贈、拋棄繼承權或
    其他相關權利。七、法院依前條聲請權人或輔助人之聲請，
    所指定之其他行為，民法第15條之2 第1 項定有明文。本院
    另認相對人因患有妄想型思覺失調症，其病程慢性化，在生
    活、人際關係、經濟行為功能日趨下降，無法妥適處理自身
    事務，為保護其利益，聲請人聲請相對人之法律行為金額在
    新臺幣5,000元以上，及申辦證件、手機、銀行貸款、申請
    及領取各種社會福利或補助之行為時，亦應經輔助人之同意
    ，爰依民法第15條之2第1項第7款規定，裁定如主文第3 項
    所示。
六、再按由民法第15條之2 規定可知，受輔助宣告之人並未喪失
    行為能力，且依法並未完全剝奪其財產處分權。再參酌同法
    第1113條之1 規定，並無準用同法第1094條、第1099條及第
    1099條之1 、第1103條第1 項規定，亦即受輔助宣告人之財
    產，不由輔助人管理，輔助人對於受輔助宣告人之財產，並
    無依規定與經法院或主管機關所指定之人會同開具財產清冊
    之必要。本件相對人之精神或心智狀況未達監護宣告之程度
    ，而經本院依職權對其為輔助之宣告，已如前述，依上說明
    ，本件毋庸指定會同開具財產清冊之人，附此敘明。
七、爰裁定如主文。
中　　華　　民　　國　　111 　年　　5 　　月　　26　　日
                     家事法庭   法  官   陳淑媛
以上正本係照原本作成。
如對本裁定抗告，須於裁定送達後10日之不變期間內，向本院提
出抗告狀，並繳納抗告費新臺幣1,000元。
中　　華　　民　　國　　111 　年　　5 　　月　　26　　日
                                書記官   何依姍